臺灣高等法院高雄分院民事判決　九十一年度再字第五七號
　　　再　審原告　甲○○○
　　　再　審被告　乙○○
右當事人間請求損害賠償事件，再審原告對於中華民國九十一年五月十日本院九十一
年度再字第二三號確定判決提起再審之訴，本院判決如左：
　　　主　　　文
再審之訴駁回。
再審訴訟費用由再審原告負擔。
　　　事實及理由
一、原審之訴顯無再審理由者，得不經言詞辯論，以判決駁回之。民事訴訟法第五百
    零二條第二項定有明文。
二、再審原告主張：(一)本件土地買賣契約，出賣人係甲○○○即再審原告，買受人係
    張素貞，有土地買賣契約在卷可稽，係再審原告與張素貞締結契約之第三人，非
    契約當事人，再審被告不得依據買賣契約，請求再審原告履行債務，否則判決即
    屬適用法規不當，本院九十一年度再字第二三號判決認非適用法規不當云云，顯
　　屬判決違法。(二)關於嘮碡坑段土地面積減少之損害：原確定判決僅摭拾筆錄中前
　　後不符之片段記載，而認定柯萬郎非辦理所有權登記之人，係事後迴護再審原告
　　之詞之依據，其論據顯違經驗法則，要屬違誤。本件既無品質保證問題，再審被
　　告請求損害賠償，應無理由。原確定判決就此漏未斟酌，適用法規顯有錯誤。依
　　民法第三百零九條之規定，本件於民國八十五年分割嘮碡段四八八之一號土地時
　　，再審原告依買受人張素貞之請求，立即給付張素貞其所主張短少之六坪土地，
　　此業經再審原告主張在案，則該債務在前述之六坪範圍內已清償，原確定判決仍
　　判決再審原告應給付再審被告八．六四坪，該判決適用法規顯有不當。況損害賠
　　償既以回復原狀為原則，本件再審原告縱有給付地坪數短少情事，亦無不能回復
　　原狀及回復原狀顯有重大困難之情形，再審被告逕為請求金錢賠償，應無理由，
　　乃原確定判決准其請求，均有適用法規不當之情形，本院九十一年度再字第二三
　　號判決未予廢棄改判，同屬違法。(三)關於國有舊墾地部分之損害部分：原確定判
　　決依證人翁再傳、黃俊浩之證言及本案讓渡書之內容，認定本件買賣契約係以坐
　　落高雄縣旗山鎮○○○段四八八之一號土地，面積一五九三三一平方公尺，權利
　　範圍八千分之一五八，高雄縣田寮鄉○○○段一三號土地全部，及高雄縣田寮鄉
　　○○○段一三號土地臨邊之舊墾地，面積三０八０平方公尺，所佔比例十分之二
　　等土地為買賣標的物，又再審原告就該地雖於當時並未取得租賃權，惟既已預期
　　將來可取得租賃權，故該部分亦由當時之買受人以股份比例購買，並非由其等購
　　買特定之道路部分，故買受人係與再審原告共有該租賃權，惟：(1)按本件係爭土
　　地買賣契約書所載雙方議定買賣標的物不動產表示為田寮鄉○○○段一三地號
　　，面積二四公畝七三平方公尺高雄縣嘮碡坑段四八八地號內土地面積一五公頃
　　九三公畝三一平方公尺之持分八千分之一五八。再審原告「所有本件土地」以每
　　股新台幣（下同）八十萬元價格賣予張素貞，足見每股八十萬元係指前開二筆土
　　地之價金，與國有墾地無關，原確定判決就此重要證據漏未斟酌，適用法規顯有
　　違誤。(2)依證人江新合於本案一審訴訟程序中之證言，核與系爭不動產買賣契約
　　書中所載「其他特約事項一，國有土地之四米道路甲方無償讓渡給乙方使用之道
　　路」等語相符。證人江新合與丁貽偉共同購買持分在先，並約定舊墾地部分不可
　　買賣，但已闢成聯外道路，可供大家使用，丁貽偉與張素貞共同購買在後，丁貽
　　偉既深知該舊墾地之狀況，再審原告隔二月後再行出售，該地狀況既未改變，顯
　　見非再審被告所主張之合夥關係，亦非再審被告所主張買賣之標的物含系爭舊墾
　　地，是如前述，該舊墾地為國有，尚不得買賣，均為江新合、丁貽偉、再審被告
　　所明知，再審原告亦未加以隱瞞，並為七十八年五月十九日之讓渡書所載明，是
　　顯見該舊墾地部分自始未為兩造列為系爭買賣契約之標的物，(3)再審被告主張因
　　七十八年四月十七日之合夥關係而取得系爭舊墾地之移轉登記權利，惟合夥（或
　　買賣）係有價行為，即與兩造間七十八年五月十九日所簽訂之讓渡書中記載「無
　　償讓渡」字樣不符，又從兩造權利義務觀之，七十八年四月十七日所付定金二十
　　萬元，餘款每股三十萬元於土地（兩筆）登記手續辦完時一次付完。顯見該無償
　　讓渡書係事後為擔保買受人有可通行之道路之無償擔保行為，若如再審被告所稱
　　係因合夥有償取得系爭舊墾地，則得否通行該土地均須再審被告之同意，豈非有
　　違原意﹖亦與系爭舊墾地本係供公眾通行之客觀狀態相違悖。(4)系爭國有舊墾地
　　其上本碎石道路供公眾通行，再審原告於出售土地時，為保證買受人有道路通行
　　，並昭誠信，始書立系爭讓渡書，若真如再審被告所稱，買賣契約標的物確為包
　　含系爭舊墾地，何以該讓渡書中並未載明究為讓渡何物﹖此由證人翁再傳於一審
　　八十七年七月二十日言詞辯論筆錄，證人黃俊浩及再審被告於一審八十六年九月
　　十九日言詞辯論筆錄中陳述可知，買受人張素貞、黃俊浩及翁再傳等均知國有土
　　地不可能買賣及過戶，國有墾地已成道路部分，大家均有共識，即係供眾人通行
　　出入之用，依常理再審被告亦不可能出資購買一現已供公眾通行之國有土地，故
　　再審原告才會書立無償讓渡書。(5)再審原告於買賣土地時，均曾告知買受人，既
　　成道路部分係國有地，須共同使用，不能買賣，有買地之人均有使用權，資以進
　　出與對外連絡，而且從本案系爭契約書及讓渡書觀之，凡是後來轉售處分，就道
　　路國有舊墾地部分，均係在買賣土地範圍之外，即使再審被告轉售給沈璃茂、蔡
　　端二人，就國有舊墾地部分亦無償讓渡給其二人「使用」，不在買賣範圍之列。
　　系爭國有舊墾地既屬可供公眾通行之國有土地，買受人當然不可能花錢購買，其
　　理甚明，何況該讓渡書亦載明「無償」二字。(6)依土地法第三十條（按本條文業
　　已於民國九十年十月三十一日修正刪除」第二十五條，民法第七十一條規定及最
　　高法院六十四年台上字第一三五二號判例，同院六十六年台上字第二六五五號判
　　例所示，張素貞與再審原告所簽訂之系爭買賣契約書中，有關高雄縣田寮鄉○○
　　○段一三地號買賣標的係屬農地，而系爭國有墾地係屬台灣省林務局所管台灣省
　　國有林事業區林地，有台灣省國有林事業區林地暫准使用租賃契約書在卷可稽。
　　是兩造間就上開農地及國有舊墾地之買賣契約，應均為無效。再依民法第一百十
　　一條規定「法律行為之一部分無效者，全部皆為無效」，而本件當事人間又無除
　　去該部分亦可成立之約定或情事，則本件買賣契約法律行為均應無效，再審被告
　　之請求，顯無理由。(7)本件系爭國有舊墾地，張素貞與再審原告本無成立買賣之
　　意思表示，此觀本件讓渡書及證人江新台、林麗華之證言，互相印證即可明瞭，
　　且從黃俊浩之證言「沒有談到以後移轉後，地主是要賣給我們或是否要分給我們
　　」、「對讓渡書根本沒有去想讓渡什麼」，可知，兩造當事人顯然無意思表示合
　　致之問題。(8)又再審原告之夫呂正雄計算投資利得之手稿雖有記載三筆土地之面
　　積、範圍、位置、每坪之單價及二、三年後之投資報酬率等，再審被告自認於洽
　　談買賣時即知悉系爭舊墾地為國有地，且再審原告尚未取得承租權，是再審被告
　　應知系爭舊墾地非再審原告所有，不可能為買賣標的，尤無法為任何權利讓渡之
　　保證，且兩造事後買賣價格乃以股數計算，而非如手稿所載以坪數計算，因以該
　　手稿之記載，僅係介紹買賣標的物之地理位置及環境，與預估實際使用之利益而
　　已，尚難認係要約，次依再審原告於七十八年五月十九日所書立之讓渡書，其內
　　容為：「本人（即再審原告）願將坐落於高雄縣田寮鄉○○○段第一三號地先鄰
　　邊之舊墾地面積為０．三０八０公頃無償讓渡給乙○○先生０．０六一六公頃」
　　，並未表明無償讓渡何項權利義務或利益，其主張再審原告未依約將承租權轉讓
　　與再審被告，不完全給付云云，即難遽採，至證人黃俊浩、翁再傳、丁貽偉於原
　　審之證言均無法明確認定當時約定之土地面積，及再審原告就舊墾地部分係讓渡
　　何項權利，自不得認再審被告之主張為真正。綜上，再審原告已就原確定判決適
　　用法規錯誤情事，一一具體指摘，本院九十一年度再字第二三號判決認「未明確
　　指出原確定判決有何適用法規顯有錯誤之情形」云云，判決顯然違法。為此，求
　　為判決本院九十一年再字第二三號確定判決及九十年度上更(一)字第一一號確定判
　　決不利再審原告部分廢棄，再審被告在前訴訟程序第二審上訴駁回，訴訟費用由
　　再審被告負擔。又本件未經言詞辯論，再審被告亦未具狀作何聲明或陳述。
三、按解釋意思表示，原屬事實審法院之職權，原確定判決不過就事實審法院所確定
    之事實為法律上之判斷，事實審法院解釋意思表示縱有不當，亦不生適用法規顯
    有錯誤之問題（參閱最高法院六十四年台再字第一四０號判例），再審原告主張
    本件系爭土地買賣契約，再審被告並非契約當事人，再審被告不得依買賣契約，
    請求再審原告履行債務，否則判決即屬適用法規不當，本院九十一年度再字第二
    三號判決認非適用法規不當，顯屬判決違法云云，然查，本院九十一年度再字第
    二三號判決係認定，原確定判決（即本院九十年上更(一)字第一二號判決）中，記
    載「本件初始雖由上訴人張素貞與被上訴人（即再審原告）及其夫商談認購條件
　　，嗣於七十八年四月十七日由張素貞具名與被上訴人訂立買賣契約，惟實際上係
　　登記給上訴人乙○○（即再審被告），可見兩造事後已變更由乙○○為買受人」
　　，此乃原審依調查證據結果，而認定再審被告為買受人，依首揭判例意旨，非屬
　　適用法規顯有錯誤情形，而未予採信再審原告上揭主張，核無不合，再審原告仍
　　執前詞，據以主張本院九十一年度再字第二三號判決違法云云，顯屬無據。
四、至於本件再審原告所主張，原審（本院九十年上更(一)字第一二號判決）僅擷取筆
    錄中，前後不符之片面記載，以及證人柯萬郎所為證言中不利於再審原告之部分
    片段，並採信證人翁再傳、黃俊浩之證詞，即認定證人柯萬郎非辦理所有權登記
    之人，其判斷事實顯與經驗法則不符。又再審被告依買賣契約債務不履行規定，
    請求損害賠償，依民法第三百六十五條規定，於物之交付後六個月不行使而消滅
    ，又買賣契約，買受人得請求損害賠償者，須買賣之物缺少出賣人所保證之品質
　　方可，本件尚無品質保證之問題，再審被告依買賣契約債務不履行規定，請求損
　　害賠償，應無理由，原判決就此漏未審酌，適用法規顯有錯誤。再本件兩造於八
　　十五年分割高雄縣旗山鎮○○○段四八八之一號土地時，買受人張素貞主張少了
　　六坪，再審原告隨即劃出六坪給張素貞，則該債務在六坪範圍內已消滅，縱再審
　　原告有給付坪數短少；不完全給付情事，然再審原告目前於高雄縣旗山鎮○○○
　　段第四八八之一地號土地，尚有所有權四千五百分之十七，顯無不能回復或回復
　　顯有困難情形，再審被告逕請求金錢賠償，於法無據，綜上，原確定判決（本院
　　九十年度上更(一)字第一二號判決）均有適用法規不當之情形，本院九十一年度再
　　字第二三號判決未予廢棄改判，同屬違法云云，對此，本院前審（本院九十一年
　　度再字第二三號判決）以前揭判例意旨，認法官本於職權採證結果，難謂有違經
　　驗法則及認定事實有違誤。又就原確定判決（本院九十年上更(一)字第一二號判決
　　）認再審原告給付再審被告之土地面積減少八．六四坪，依債務不完全給付之規
　　定，即民法第二百二十七條、第二百二十六條第一項規定，再審被告自得請求再
　　審原告賠償損害，並以再審原告縱將短少之土地分割予再審被告，對再審被告而
　　言，已難以使用，而無法實現買賣契約之本旨為由，判決再審被告請求再審原告
　　賠償為有理由，其認事用法均無不當，而駁回再審原告前開主張，核無不合，再
　　審原告以此逕謂本院前審（本院九十一年度再字第二三號判決）未予廢棄改判，
　　同屬違法云云，非有理由。
五、次按民事訴訟法第四百九十六條第一項第一款所謂適用法規顯有錯誤者，係指確
    定判決所適用之法規顯然不合於法律規定，或與司法院現尚有效之大法官會議之
    解釋，或法院尚有效之判例顯然違反者而言。又所謂適用法規顯有錯誤者，不包
    括漏未斟酌證據及認定事實錯誤之情形在內。最高法院六十年台再字第一七０號
    、六十三年台上字第八八０號判例可供參酌。經查本件再審原告主張伊與張素貞
　　所訂之買賣契約書，業已清楚載明不動產標示，即買賣標的為田寮鄉○○○段四
　　八八號與旗山鎮○○○段一三號之二筆土地，再審原告「所有本件土地」以每股
　　八十萬元價賣予張素貞，足見每股八十萬元係指前開兩筆土地之價金，與國有舊
　　墾地無關，原確定判決就此重要證物漏未審酌，適用法規顯有錯誤云云，惟依前
　　揭判例意旨，適用法規顯有錯誤者，並不包括漏未斟酌證據。況查原確定判決（
　　即本院九十年上更(一)字第一二號判決）係以再審被告主張其所購買之土地係三筆
　　，包括國有舊墾地，核與再審原告之夫呂正雄所書寫之計算投資利得之手稿內容
　　記載土地有三筆，農（按即水蛙潭段四八八號），林（按即嘮碡坑段一三號），
　　國（按即國有舊墾地），並畫出相關位置及記載三筆土地總面積二六三七坪，總
　　價八百萬元，換算成每坪之單價為三千零三十元，該總面積坪數與上開三筆土地
　　折算坪數之面積相符。該八百萬元總價亦與再審被告所主張認購者分成十股，每
　　股八十萬元相符，亦與系爭土地買賣契約書記載每股八十萬元相符，復與證人黃
　　俊浩、翁再傳證述之情節相符，因而認定兩造系爭土地買賣包括國有舊墾地，由
　　此足徵上開證據，於原確定判決已為審酌，再審原告上揭所辯，顯無理由，亦無
　　足採信。
六、至再審原告就系爭國有舊墾地部分，所主張之前述(三)之(2)至(8)部分，僅係表達伊
    與再審被告間就本件系爭土地買賣契約之經過及事實，所為其個人之見解，惟就
    此部分，再審原告並未具體指出原確定判決（本院九十年上更(一)字第一二號判決
    ）及原審判決（本院九十一年度再字第二三號判決）就其所適用之法規有如何顯
    然不合於法律之規定，或與司法院現尚有效之大法官會議之解釋，或法院尚有效
　　之判例顯然違反，亦未表明其有合於其他民事訴訟法所規定得以提起再審之事由
    ，其據以聲請再審，依首揭判例意旨所示，顯無理由。
七、綜上所陳，本件再審之訴顯無理由，爰不經言詞辯論予以駁回。
八、據上論結，本件再審之訴為無理由，依民事訴訟法第五百零二條第二項、第七十
　　八條，判決如主文。
中　　　華　　　民　　　國　　九十一　　年　　　九　　　月　　　九　　　日
　　　　　　　　　　　　　　　　　　　臺灣高等法院高雄分院民事第一庭
~B1審判長法官　黃金石
~B2法　　　官　魏式璧
~B3法　　　官　吳登輝
右為正本係照原本作成。
不得上訴。
中　　　華　　　民　　　國　　九十一　　年　　　九　　　月　　　十　　　日
~B法院書記官　劉金萍
　　　　　　　　　　　　　　　　　　　　　　　　　　　　　　　ＨＦＡＫＱ
